【裁判字號】    98,上訴,980
【裁判日期】    980930
【裁判案由】    違反護照條例等
【裁判全文】
臺灣高等法院高雄分院刑事判決         98年度上訴字第980號
上  訴  人  臺灣高雄地方法院檢察署檢察官
被      告  羅雅卿
上列上訴人因被告違反護照條例等案件，不服臺灣高雄地方法院
97年度訴字第41號中華民國98年1 月6 日第一審判決（起訴案號
：臺灣高雄地方法院檢察署96年度偵緝字第3851、3852號），提
起上訴，本院判決如下：
    主  文
原判決撤銷。
羅雅卿共同連續將護照交付他人供他人冒名使用，處有期徒刑陸
月，如易科罰金，以新台幣玖佰元即銀元參佰元折算壹日；減為
有期徒刑參月，如易科罰金，以新台幣玖佰元即銀元參佰元折算
壹日。
    事  實
一、羅雅卿於民國94年4 月間，因需錢孔急，見報紙刊登收購護
    照之廣告，乃由綽號「阿恩」之不詳姓名成年男友撥打廣告
    刊登之電話與林政廷聯絡後，羅雅卿與男友「阿恩」及林政
    廷共同基於將國民身分證交付他人以供冒名申請護照及將護
    照交付他人供他人冒名使用之犯意聯絡，在高雄市○○路與
    六合路口附近，推由男友「阿恩」以新臺幣（下同）3 萬元
    之代價將羅雅卿之國民身份證交付予於林政廷（另案審理中
    ），林政廷再將羅雅卿之國民身份證及大陸地區不詳姓名女
    子之照片交付不知情之旅行社職員，於94年4 月18日持向外
    交部領事事務局高雄辦事處冒名申請護照，並於94年4 月19
    日領得貼有大陸地區不詳姓名女子照片之羅雅卿護照（護照
    編號000000000） 後，輾轉交付大陸地區不詳姓名女子使用
    。羅雅卿與男友「阿恩」、林政廷又共同基於誣告、使公務
    員登載不實文書之犯意聯絡及承上開將國民身分證交付他人
    以供冒名申請護照、將護照交付他人供他人冒名使用之概括
    犯意聯絡，明知上開羅雅卿護照並未遺失，竟於94年5月4日
    ，在高雄市政府警察局新興分局，推由羅雅卿以護照遺失為
    由填寫中華民國護照遺失作廢申報表，而未指定犯人而誣指
    不特定人涉犯侵佔遺失物罪。旋於同日，林政廷持羅雅卿國
    民身分證、中華民國護照遺失作廢申報表及大陸地區不詳姓
    名女子之照片至外交部領事事務局高雄辦事處，以羅雅卿上
    開護照遺失為由申請補發，使外交部領事事務局高雄辦事處
    承辦公務員陷於錯誤，將遺失補發之不實事項記載在羅雅卿
    之中華民國普通護照申請書審核部分之備註欄上，而使公務
    員於職務所掌之公文書登載不實，足以生損害於外交部領事
    事務局對於護照管理之正確性。94年5月5日羅雅卿領得補發
    之貼有大陸地區不詳姓名女子照片之羅雅卿護照（護照編號
    000000000 ）後，林政廷即安排、指示羅雅卿於94年5 月7
    日出境至大陸地區，並將補發之貼有大陸地區不詳姓名人照
    片之羅雅卿護照（護照編號000000000 ）交付大陸地區不詳
    姓名女子冒名使用。嗣於94年7 月21日，大陸地區不詳女子
    持羅雅卿上開冒名申請之護照（編號000000 000），在巴拿
    馬機場為當地移民局官員當場查獲，經我國駐巴拿馬大使館
    電報我國外交部始知悉上情。
二、案經內政部警政署航空警察局移送臺灣高雄地方法院檢察署
    檢察官偵查起訴。
    理  由
一、上開事實，業據原審共同被告林政廷於原審審理中結證明確
     (見原審卷第106 －110 頁），並有被告羅雅卿94年4 月18
    日、94年5 月4 日中華民國普通護照申請書、中華民國護照
    遺失作廢申報表及被告羅雅卿旅客入出境記錄查詢附卷可稽
     (見警1 卷第18頁、警2 卷第28頁－第33頁反面）；又被告
    羅雅卿亦坦承上情在卷，核與上開證據相符，被告羅雅卿之
    自白即堪信為真正。從而，被告羅雅卿將國民身分證交付他
    人以供冒名申請護照、未指定犯人誣告、使公務員登載不實
    文書及將護照交付他人供他人冒名使用之犯行，事證明確，
    堪以認定。
二、按行為後法律有變更者，適用行為時之法律。但行為後之法
    律有利於行為人者，適用最有利於行為人之法律，刑法第2
    條第1 項定有明文。經查，被告行為後，刑法已經修正，並
    自95年7 月1 日施行，即應依上開規定比較適用，茲詳述如
    下：
    (一)修正前刑法第28條原規定：「二人以上共同『實施』犯罪
      之行為者，皆為共同正犯」，被告行為後，刑法第28條修
      正為：「二人以上共同『實行』犯罪之行為者，皆為共同
      正犯」，將舊法之「實施」修正為「實行」。原「實施」
      之概念，包含陰謀、預備、著手及實行等階段之行為，修
      正後僅共同「實行」犯罪行為始成立共同正犯。是新法共
      同正犯之範圍已有限縮，排除陰謀犯、預備犯之共同正犯
      。新舊法就共同正犯之範圍既因此而有所變動，自屬犯罪
      後法律有變更，經比較新舊法結果，以被告行為後之法律
      較有利被告。
    (二)95年7 月1 日修正公布施行之刑法第33條第5 款規定：「
      五、罰金：新臺幣1 千元以上，以百元計算之。」，是依
      修正後刑法第33條第5 款規定，罰金之法定刑為新台幣1
      千元以上。而依修正前刑法第33 條 第5 款規定：「五、
      罰金：一元以上」，且依罰金罰鍰提高標準條例第1 條規
      定提高10倍，故依修正前之刑法第33條第5 款規定，罰金
      之法定刑為新台幣30元以上。從而，比較修正前、後之刑
      法第33條第5 款規定，以修正前之刑法第33條第5 款規定
      較有利於被告。
    (三)被告行為後，刑法第55條牽連犯之規定，業於94年1 月7
      日修正公布刪除，並於95年7 月1 日施行，則被告之犯行
      ，因行為後新法業已刪除牽連犯之規定，此刪除雖非犯罪
      構成要件之變更，但顯已影響行為人刑罰之法律效果，自
      屬法律有變更，依刑法第2 條第1 項規定，比較新、舊法
      結果，仍應適用較有利於被告之行為時法律即舊法論以牽
      連犯（最高法院95年第8 次刑事庭會議決議參照）。
    (四)被告行為後，刑法第56條連續犯之規定，業於94年1 月7
      日修正公布刪除，並於95年7 月1 日施行，則被告之犯行
      ，因行為後新法業已刪除連續犯之規定，此刪除雖非犯罪
      構成要件之變更，但顯已影響行為人刑罰之法律效果，自
      屬法律有變更，依新法第2條 第1 項規定，比較新、舊法
      結果，仍應適用較有利於被告之行為時法律即舊法論以連
      續犯（最高法院95年第8 次刑事庭會議決議參照）。
    (五)又比較新舊法之罪刑孰為最有利，比較時應就罪刑有關之
      共犯、未遂犯、連續犯、牽連犯、結合犯，以及累犯加重
      、自首減輕暨其他法定加減原因（如身分加減）與加減例
      等一切情形，綜其全部罪刑之結果而為比較。經綜合上述
      之比較，因依修正前刑法規定論處，較有利於被告，故應
      適用修正前刑法規定。
    (六)95年7月1日修正公布施行之刑法第41條第1項前段規定：
      「犯最重本刑為五年以下有期徒刑以下之刑之罪，而受六
      個月以下有期徒刑或拘役之宣告者，得以新臺幣一千元、
      二千元或三千元折算一日，易科罰金。」，而修正前刑法
      第41條第1項前段係規定：「犯最重本刑為5年以下有期徒
      刑以下之刑之罪，而受6 個月以下有期徒刑或拘役之宣告
      ，因身體、教育、職業、家庭之關係或其他正當事由，執
      行顯有困難者，得以1元以上3元以下折算一日，易科罰金
      。」，且依修正前罰金罰鍰提高標準條例第2條前段規定
      ，就其原定數額提高為100倍折算1日。則刑法第41條第1
      項修正前之易科罰金折算標準，應以銀元100、200、300
      元折算1 日，經折算為新臺幣後，應以新臺幣300、600、
      900元折算為1日。經比較修正前後之易科罰金折算標準，
      即以修正前之規定較有利於被告。
三、核被告羅雅卿所為，係犯護照條例第23條第3 項將國民身分
    證交付他人以供冒名申請護照罪、第24條第3 項將護照交付
    他人供他人冒名使用罪、刑法第171 條第1 項未指定犯人誣
    告罪、第214 條使公務員登載不實文書罪。被告羅雅卿與男
    友「阿恩」、林政廷間，就上開各罪均有犯意聯絡及行為分
    擔，應為共同正犯。被告羅雅卿先後將國民身分證交付他人
    以供冒名申請護照及將護照交付他人供他人冒名使用各2 次
    之犯行，各係時間緊接，所犯罪名相同，顯係各出於概括之
    犯意為之，為連續犯，應分別依修正前刑法第56條之規定以
    一罪論。被告羅雅卿係基於使他人冒用自己護照之犯意，因
    而觸犯上開各罪，被告羅雅卿所犯上開各罪間，有方法目的
    之牽連關係，為裁判上一罪，應依修正前刑法第55條規定從
    一重論以將護照交付他人供他人冒名使用罪。起訴書所犯法
    條固未記載護照條例第24條第3 項，然犯罪事實已經記載此
    部分犯行，本院自得併予審理。
四、原審以被告犯行事證明確，予以論罪科刑，固非無見。惟查
    ：(一)原判決事實欄二(一)認被告羅雅卿之犯罪事實如原判決附
    表一編號21所示，而原判決附表一編號21所示之犯罪事實有
    記載被告羅雅卿申請補發護照而使公務員登載不實文書之犯
    行，然原判決理由欄六(六)復記載就被告羅雅卿申請補發護照
    部分不成立使公務員登載不實文書，故不另為無罪諭知，事
    實與理由即有不符，自有未當。(二)被告羅雅卿另成立護照條
    例第24條第3 項將護照交付他人供他人冒名使用罪、刑法第
    214 條使公務員登載不實文書罪，並依修正前刑法第55條規
    定從一重論以將護照交付他人供他人冒名使用罪，已如前述
    ，原判決未認定被告羅雅卿有此部分犯行，亦有未合。(三)被
    告羅雅卿與男友「阿恩」、林政廷間，就上開各罪有犯意聯
    絡及行為分擔，應為共同正犯，原判決未予認定，尚屬有誤
    。(四)被告羅雅卿先後將國民身分證交付他人以供冒名申請護
    照及將護照交付他人供他人冒名使用各2 次之犯行，為連續
    犯，原判決未依修正前刑法第56條之規定以一罪論，於法未
    合。檢察官上訴意旨以原判決就被告羅雅卿申請補發護照犯
    行部分未依連續犯論處，指摘原判決不當，為有理由，且有
    上開其他瑕疵，自應由本院將原判決撤銷改判。爰審酌被告
    羅雅卿前未曾犯罪，有前案紀錄表在卷足憑，且犯後坦承錯
    誤，態度良好等一切情狀，仍如原審量處如主文第2項所示
    之宣告刑，並諭知易科罰金之折算標準。又被告羅雅卿犯罪
    時間在中華民國96年4月24日以前，合於減刑條件，應依中
    華民國96年罪犯減刑條例第2條第1項第3款規定減其宣告刑2
    分之1，並諭知易科罰金之折算標準。
據上論結，應依刑事訴訟法第369 條第1 項前段、第364 條、第
299 條第1 項前段，護照條例第23條第3 項、第24條第3 項，刑
法第11條前段、第2 條第1 項、第171 條第1 項、第214 條、修
正前刑法第28條、第55條、第56條、第41條第1項前段，刑法施
行法第1條之1，中華民國96年罪犯減刑條例第2條第1項第3款、
第8條第1項，現行法規所定貨幣單位折算新台幣條例第2條，判
決如主文。
本案經檢察官李門騫到庭執行職務。
中    華    民    國    98    年    9     月    30    日
                  刑事第八庭    審判長法  官   洪兆隆
                                      法  官   張盛喜
                                      法  官   郭玫利
以上正本證明與原本無異。
如不服本判決應於收受本判決後10日內向本院提出上訴書狀，其
未敘述上訴理由者，並得於提起上訴後10日內向本院補提理由書
狀（均須按他造當事人之人數附繕本）「切勿逕送上級法院」。
中    華    民    國    98    年    9     月    30    日
                                      書記官   楊茱宜
附錄本件判決論罪科刑法條
護照條例第23條第3項：
將國民身分證交付他人或謊報遺失，以供冒名申請護照者，處5
年以下有期徒刑、拘役或科或併科新臺幣10萬元以下之罰金。
護照條例第24條第3項：
將護照交付他人或謊報遺失以供他人冒名使用者，處 5 年以下有
期徒刑、拘役或科或併科新臺幣10萬元以下罰金。
中華民國刑法第171條第1項：
未指定犯人，而向該管公務員誣告犯罪者，處 1 年以下有期徒刑
、拘役或3 百元以下罰金。
中華民國刑法第214條：
明知為不實之事項，而使公務員登載於職務上所掌之公文書，足
以生損害於公眾或他人者，處3 年以下有期徒刑、拘役或5 百元
以下罰金。


司法院資訊處製作；財團法人民間司法改革基金會備份。
